臺灣高等法院高雄分院刑事判決　　　　　九十三年度上訴字第二八七號
　　上　訴　人
　　即　被　告　乙○○
　　選任辯護人　陳益軒律師
右上訴人因誣告案件，不服臺灣屏東地方法院九十二年度訴字第三六二號中華民國九
十三年三月四日第一審判決（起訴案號：臺灣屏東地方法院檢察署九十二年度偵字一
七八六號），提起上訴，本院判決如左：
      主      文
上訴駁回。
      事實及理由
一、本案經本院審理結果，認原審判決之認事用法及量刑，均無不當，應予維持，並
    引用原審判決書所記載之事實、證據及理由。
二、上訴人即被告乙○○上訴意旨雖又辯稱：我沒有誣告，我只有問保單是否可以辦
    貸款及貸款何時可以下來，甲○○告訴我可以在星期五以前下來，我說如果星期
    五以前錢不能下來，就不用了，我也沒有急需用錢，我用去那兩貸款，是以後存
    摺補登時才發覺的，甲○○在九十一年五月十四日至二十日之間，並無打電話來
    問我的帳號，我交代陳文皇將保單交與甲○○，是因保單過於陳舊，故有換單之
    需要與保單貸款無關云云。
三、惟查，被告於民國（下同）九十一年五月十四日，因急需用錢買股票，以電話向
    甲○○詢問保單借款事宜，甲○○於隔日（即五月十五日）十二時許回電告知被
    告可借得之金額，被告即決定辦理保單借款，因急需用錢，且被告居住台中市，
    至屏東市辦理手續時，將拖延時間，為爭取時效，即授權甲○○代為辦理保單借
    款及以其名義填寫保單借款借據，並告知其在華信商業銀行南台中分行之帳號，
    嗣因該帳號分行有誤，經甲○○再向被告詢得正確之帳號後，國泰人壽公司先後
    於九十一年五月二十日及五月廿一日匯款新臺幣（下同）七萬四千元、十一萬元
    至被告之帳戶，被告陸續將之提領等事證，原判決已敘述理由綦詳。證人陳文皇
    係被告之弟，於檢察官偵查中，就被告交代拿保單給甲○○何用，及甲○○向伊
    拿保單時表示作何用，供稱「忘記了」，已具其有難言之隱，其後於原審所證附
    和被告換新保單之說，參以上開事證，顯係迴護被告之詞，非真實可採。衡之常
    理，被告如未委託授權甲○○辦理保單借款，甲○○應無憑空代被告辦理保單借
    款事宜，而將款項匯至被告之帳戶之可能。被告於提出告訴甲○○偽造文書之前
    ，於九十一年九月廿三日，以郵政存證信函寄給甲○○，其中記載「關於偽造文
    書之事，請台端支付一定金額予本人，否則此屬刑法上業務過失加重其刑責，本
    人將視台端之態度以決定是否於十日中旬向法院提出告訴」等字樣，有該存證信
    函附臺灣屏東地方法院檢察署九十一年度發查字第三一九號卷可稽，是可見被告
    誣指甲○○偽造文書之動機。
四、綜上所敘，被告上訴意旨執前詞指摘原判決不當，為無理由，應予駁回。
據上論斷，應依刑事訴訟法第三百六十八條、第三百七十三條，判決如主文。
本案經檢察官郭振昌到庭執行職務。
中    華    民    國        九十三      年      六      月      八      日
                              臺灣高等法院高雄分院刑事第一庭
                                  審判長法官  吳水木
                                        法官  趙文淵
                                        法官  洪慶鐘
右正本證明與原本無異。
如不服本判決應於收受本判決後十日內向本院提出上訴書狀，其未述上訴理由者，
並得於提起上訴後十日內向本院補提理由書狀（均須按他造當事人之人數附繕本)「
切勿逕送上級法院」。
                        書記官  彭筱瑗
中    華    民    國        九十三      年      六      月      九      日
                                                                      Ｈ
附件
臺灣屏東地方法院刑事判決                          九十二年度訴字第三六二號
    公  訴  人  臺灣屏東地方法院檢察署檢察官
    被      告  乙○○  女  三十二歲（民國○○年○月○○○日生）
                        住臺中市西屯區福上巷一九六號
                        居屏東縣萬巒鄉○○路七十一巷四號
                        身分證統一編號：Ｔ二二一四四八一五號
    選任辯護人  陳益軒律師
右列被告因誣告案件，經檢察官提起公訴（九十二年度偵字第一七八六號）本院判決
如左：
    主  文
乙○○意圖他人受刑事處分，向該管公務員誣告，處有期徒刑拾月。
    事  實
一、乙○○係國泰人壽保險股份有限公司（下稱國泰人壽公司）之保戶，其曾於民國
    九十一年五月十四日，因急需用錢以購買股票，遂以電話向國泰人壽公司展業屏
    南通訊處營業專員甲○○詢問保單借款事宜，甲○○於隔日（即同年月十五日）
    查詢後，於當日十二時許回電乙○○告知其可借得之金額，乙○○即決定辦理保
    單借款，且因乙○○希望於同年月十七日前，前開保單借款之款項能核撥入其帳
    戶，為把握時效，遂授權甲○○代其辦理保單借款及以其本人名義填寫保單借款
    借據，並將其所有之華信商業銀行（現已改名為建華商業銀行）南台中分行00
    0000000000號帳戶之帳號告知甲○○，甲○○乃向乙○○之胞弟陳文
    皇取得乙○○之二張保單（保單號碼分別為：0000000000號及000
    0000000號），再將填載完成之保單借款借據及保單送交國泰人壽公司，
    經國泰人壽公司審核後同意撥款，然因乙○○所提供之前述銀行之分行有誤，經
    甲○○再向乙○○詢得正確之分行後，國泰人壽公司於九十一年五月二十日，核
    撥0000000000號保單之保單借款新臺幣（下同）七萬四千元，並匯入
    乙○○所有之前開帳戶；另於同年月二十一日核撥0000000000號保單
    之保單借款十一萬元，亦匯入乙○○所有之前開帳戶，乙○○並以前開保單借款
    款項購買股票。詎其明知曾授權甲○○代其辦理保單借款及以其本人名義填寫保
    單借款借據等情，竟意圖使甲○○受刑事處分，於九十一年十一月十三日，向臺
    灣屏東地方法院檢察署提出告訴，指稱甲○○未經其同意，於九十一年五月十七
    日冒用其名義向國泰人壽公司辦理保單借款，涉嫌偽造文書罪嫌，嗣經臺灣屏東
    地方法院檢察署檢察官查明，於九十二年三月二十六日，以九十二年度偵字第七
    二○號不起訴處分，乙○○不服該不起訴處分而聲請再議，亦遭臺灣高等法院高
    雄分院檢察署，於九十二年四月二十二日，以九十二年度上聲議字第四一四號駁
    回再議而確定。
二、案經臺灣屏東地方法院檢察署檢察官主動偵查起訴。
    理  由
一、訊據被告乙○○固坦承於九十一年五月十四日，因購買股票需要資金週轉，遂以
    電話向甲○○詢問保單借款之相關事宜，並希望於同年月十七日前匯撥，且國泰
    人壽公司於同年月二十日及二十一日，分別核撥0000000000號保單之
    保單借款七萬四千元及0000000000號保單之保單借款十一萬元，均匯
    入乙○○所有之前開帳戶，另於九十一年十一月十三日，向臺灣屏東地方法院檢
    察署提出告訴，指稱甲○○未經其同意，於九十一年五月十七日冒用其名義向國
    泰人壽公司辦理保單借款，涉嫌偽造文書罪嫌，經臺灣屏東地方法院檢察署檢察
    官，以九十二年度偵字第七二○號偽造文書案件偵辦等事實，惟矢口否認有何誣
    告之犯行，辯稱：伊雖曾詢問甲○○保單借款一事，但伊嗣並未允諾辦理保單借
    款，更未授權甲○○處理貸款事宜或授權甲○○代簽署押，伊雖囑託陳文皇將保
    單交給甲○○，然此係為更新保單，並非為辦理保單借款，甲○○早已知悉伊華
    信商業銀行南台中分行帳號，並非伊為辦理保單借款方予告知，伊提出偽造文書
    告訴確有合理懷疑及證據，非故意誣告甲○○入罪云云。經查：
  (一)證人甲○○於九十二年二月二十四日，經臺灣屏東地方法院檢察署檢察官訊問時
    陳稱：九十一年五月十四日大約晚上七、八點，被告打電話說其急著用錢，請伊
    查一下可以貸多少，隔天中午十二點伊有打電話給被告說可以貸款的金額，被告
    說其要辦，並授權伊處理並把被告的帳戶告訴伊，後來伊就代被告寫申請書辦理
    ，但伊公司匯不進去，伊又打電話給被告確定，被告才更正為南台中分行，伊回
    報給公司後，錢才順利匯進去等語（見卷附之九十二年度偵字第七二○號卷第二
    七頁）；於本院九十二年八月十二日審理時結證稱：伊是被告之保險公司服務人
    員，有一天，被告晚上打電話給伊，問保單貸款能貸多少，要伊隔天中午以前查
    出來，伊隔天中午打電話給被告，被告說其人在台中，伊告訴被告兩張保單總共
    大概可以貸十八萬四千元左右，當天被告說其急需用錢要保單貸款，被告說星期
    五可不可以拿到錢，當天大概是星期三，伊向被告表示如果把單子寄給被告，被
    告再寄回給伊，時間會來不及，伊問被告說是否伊幫被告處理，被告說那這樣子
    沒有其簽名怎麼辦，伊說伊會幫被告處理，但沒有明確說伊要幫被告簽名，伊在
    業務課拿申請書並幫被告簽名後，就一起送給業務課承辦人員，但因保單貸款要
    用匯款方式，伊沒有被告的帳號，於是又再打一通電話問被告的帳號，並向被告
    解釋，現在貸款要用劃撥，要匯到存摺，被告剛開始給伊一個華信南台中分行（
    應為北台中分行之誤）的帳號，因為分行錯誤，無法匯錢，伊再打電話給被告確
    認，被告才告訴伊說是確定的那個分行等語（見本院卷第八二頁至第八四頁）；
    於本院九十三年二月十九日審理時則結證稱：九十年（應為九十一年）五月十四
    日，被告打電話問說保單貸款可以貸多少錢，伊說要回公司查才知道，隔天查完
    後伊打電話給被告，告訴被告二張保單能貸多少，有一件是十幾萬，被告當時沒
    有說錢的用途，被告只說其需要錢，被告說其急用錢，伊跟被告說如果把申請書
    寄給被告簽名後，再寄給伊會來不及，所以伊就幫被告辦理，另外辦理貸款需要
    保單，被告的保單在被告弟弟那邊，伊和被告之弟弟聯絡要拿保單，約好拿保單
    後，再把錢匯入被告的帳戶，伊在被告確定要辦貸款時，向被告問帳戶填寫在申
    請書上，隔天伊公司人通知伊被告的帳號有錯誤，伊就再問被告，被告跟伊說是
    南台中分行，伊就幫被告更改，所以錢才能匯進去，是伊公司行政中心辦理保單
    借款的人告訴伊被告的帳號有錯誤，當時辦理貸款時，需要之資料為有被保險人
    簽名之申請書、保單及帳號，但申請書上簽名是伊簽的，因為被告當時說其急需
    用錢，伊為了趕快辦好，就跟被告說伊幫其辦就好了，被告也有同意，事後被告
    沒有跟伊爭執十八萬四千元貸款為何進到被告的帳戶，保單貸款申請書匯款銀行
    資料是伊隔天（即九十一年五月十五日）早上回被告電話要幫被告辦理保單貸款
    時問被告的，公司匯款有問題是因為被告的分行給錯了，所以錢匯不進去，所以
    公司再通知伊，伊再打給被告確定正確分行，保單借款借據內容沒有再更改是因
    為伊直接告訴承辦人員就可以等語（見本院卷第一八八、第一八九頁、第一九一
    頁及第一九二頁），核與證人即國泰人壽公司辦理保單借款之人員周淑萍於本院
    審理時結證稱：當時是甲○○拿保單借款借據二紙作保單借款申請，伊就依被告
    的匯款帳號匯款，因為甲○○寫的分行帳號有誤，高雄業務中心通知我們被退費
    ，伊當時有由被告借據上所留電話，要確認正確分行，但找不到被告，所以伊就
    聯絡被告的收費小姐甲○○，請甲○○幫伊問正確分行，當天甲○○告訴伊正確
    分行別，但作業是要隔天再匯入等語（見本院卷第八四頁）相符，並有保單借款
    借據二紙在卷足憑（見本院卷第五五頁及第五六頁），其上之帳戶確係填載為華
    信銀行北台中分行。足認被告確曾授權證人甲○○代其辦理借款及以其本人名義
    填寫保單借款借據，且被告一開始所提供之分行帳號有誤，經證人甲○○再次詢
    問後，始以口頭證人周淑萍更正為正確之分行帳號，證人周淑萍方能順利將保單
    借款之款項匯入被告之帳戶內。
  (二)雖證人甲○○於本院審理時初證稱：伊在業務課拿申請書並幫被告簽名後，就一
    起送給業務課承辦人員，但因保單貸款要用匯款方式，伊沒有被告的帳號，於是
    又再打一通電話問被告的帳號等語；嗣則改證稱：伊在被告確定要辦貸款時，向
    被告問帳戶填寫在申請書上，保單貸款申請書匯款銀行資料是伊隔天（即九十一
    年五月十五日）早上回被告電話要幫被告辦理保單貸款時問被告的等語，惟證人
    甲○○於九十二年二月二十四日，經臺灣屏東地方法院檢察署檢察官訊問時即陳
    稱：被告說其要辦保單借款，並授權伊處理並把被告的帳戶告訴伊，後來伊就代
    被告寫申請書辦理等語，證人周淑萍於本院亦為一致之證詞，且證人甲○○除此
    部分外之其他證詞並無明顯矛盾之處，尚難以其此部分於本院初審理所述與其嗣
    後之證詞有部分出入，即全然否定其證詞，而仍應綜合其他證據資料以資判斷，
    本院因認其證詞尚屬可信。
  (三)此外，被告就保單號碼0000000000、0000000000兩件各於
    九十一年五月十七日辦理過一次保單貸款，而保單借款借據於九十一年五月十七
    經服務人員甲○○送達國泰人壽公司，國泰人壽公司於同年月二十日，將000
    0000000號保單之保單借款七萬四千元，匯入乙○○所有之前開帳戶，另
    於同年月二十一日核撥0000000000號保單之保單借款十一萬元，亦匯
    入乙○○所有之前開帳戶等情，有國泰人壽公司九十二年七月十四日國壽字第九
  二○七○三二○號函及其檢附之保單借款借據二紙及應付明細表一紙（見本院卷
    第五三至五六頁及第五七之一頁）在卷足憑。至被告雖辯稱保單借款借據上之簽
    名係甲○○冒用其名義為之，且甲○○曾向其胞弟陳文皇請求承認說申請書上被
    告之姓名是陳文皇所簽云云，惟查，被告確曾授權甲○○以其本人名義填寫保單
    借款借據，已如前述，且甲○○亦否認其曾叫陳文皇承認他簽被告之名字（見卷
    附之九十二年度偵字第七二○號卷第二七頁），而陳文皇於九十二年二月二十四
    日、同年三月十四日至臺灣屏東地方法院檢察署，及於同年八月十二日至本院作
    證時，均未提及甲○○曾向其請求承認申請書上被告姓名是其所簽等情，是被告
    所辯顯不足採。
  (四)另國泰人壽公司於九十一年五月二十日及二十一日，分別核撥00000000
    00號保單之保單借款七萬四千元，及0000000000號保單之保單借款
    十一萬元，均匯入乙○○所有之前開帳戶內，有建華商業銀行南台中分行九十二
    年七月四日（九二）南中作字第○○○三八號函及九十二年十月二十四日（九二
    ）南中作字第○○○五六號函分別附卷可稽。而依該二函檢附之帳戶往來明細（
    見本院卷第四○頁及第一三一頁）可知，該帳戶於九十一年五月十日之餘額僅六
    百六十三元，分別於同年月二十日及二十一日存入包括系爭二筆保單借款之七萬
    四千元、十三萬四千八百元及十一萬元，被告於取得前開款項後，即於同年月二
    十一日為跨行轉帳四筆計一萬零四百四十六元，並於隔日分別支付股票款二萬一
    千二百三十元、九萬八千一百三十九元及一萬六千八百二十三元，繼於同年月二
    十四日支付股票款二萬三千七百三十三元，其後並有陸續為跨行轉帳及支付股票
    款之支出，直至同年六月二十四日始有大筆款項存入，故自九十二年五月二十二
    日起至同年六月二十四日止，被告之前開帳戶內若扣除系爭二筆保單借款計十八
    萬四千元，即不足以支付其所需支出之款項；且被告於九十二年二月二十七日，
    經臺灣屏東地方法院檢察署檢察官訊問時陳稱：伊於去年（即九十一年）五月份
    發現帳戶內多出錢來等語（見卷附之九十二年度偵字第七二○號卷第二○頁），
    於本院審理時具狀表示：遲至同月（即九十一年五月）下旬，被告進行儲簿補褶
    時方查覺帳戶多出十八萬四千元等語（見本院卷第一四一之一頁），復於本院審
    理時自承：系爭二筆保單借款還沒還，利息一期都沒有繳交等語（見本院卷第一
    九四頁）。足認被告確實需要系爭二筆保單借款以購買股票，且其早已知悉其帳
    戶內有國泰人壽公司所匯入之系爭二筆保單借款，而仍將該筆款項使用，是被告
    嗣辯稱其雖曾詢問甲○○保單借款一事，但並未允諾辦理借款，且其於好幾個月
    後補褶才發現云云，顯與事實不符。
  (五)再被告已於九十一年五月下旬即知悉其帳戶內有國泰人壽公司所匯入之系爭二筆
    保單借款，已如前述，若其真未授權甲○○代其辦理保單借款，自應會立即要求
    甲○○解釋及尋求國泰人壽公司協助，然其遲至同年八月二十一日始寄發存證信
    函予甲○○，表示甲○○未經其同意在保單借據上簽其本人姓名，嗣因甲○○未
    予理會，於同年九月二十三日，遂再寄發存證信函予甲○○，並遲至同年月二十
    八日始去電國泰人壽公司申訴等情，有存證信函二份及被告與國泰人壽公司○八
    ○○服務人員通話譯文在卷足憑（見本院卷第六三頁及第六四頁），並經本院於
    九十二年八月十二日當庭勘驗國泰人壽公司錄音帶屬實，凡此均與常情不符，亦
    可認被告確有授權甲○○代其辦理保單借款。
  (六)又系爭二保單係陳文皇交予甲○○等情，業據證人甲○○於九十二年二月二十四
    日，經臺灣屏東地方法院檢察署檢察官訊問時陳稱，及本院審理時結證稱明確（
    見卷附之九十二年度偵字第七二○號卷第二七頁、本院卷第八三頁及第一八八頁
    ），核與證人陳文皇於九十二年二月二十四日，經臺灣屏東地方法院檢察署檢察
    官訊問時及本院審理時結證稱之情相符（見卷附之九十二年度偵字第七二○號卷
    第二八頁、本院卷第八五頁）。被告雖辯稱其託陳文皇將系爭二保單交予甲○○
    之目的是為更換新保單云云，且證人陳文皇於本院審理時亦為一致之證詞，惟查
    ，被告分別於九十二年二月十二日及同年月十三日填具保單補發申請書申請補發
    第0000000000號及第0000000000號二件保單，並於同年月
    十四日經服務人員賴素卿轉送國泰人壽公司辦理等情，有國泰人壽公司九十二年
    八月二十七日國壽字第九二○八○三九七號函及其檢附之保單補發申請書二紙（
    見本院卷第九五至九七頁）在卷足憑，此時距甲○○自陳文皇處取得被告之保單
    向國泰人壽公司辦理保單借款之九十二年五月十七日，已達近九個月之久，是被
    告是否真因欲更換新保單始託陳文皇將系爭二保單交予甲○○，已屬可疑；且證
    人陳文皇於九十二年二月二十四日，經臺灣屏東地方法院檢察署檢察官訊問時結
    證稱：被告事先有打電話給伊說如果甲○○來拿保單時就拿給她，伊忘記甲○○
    來拿保單時有無說要做何用，亦忘記被告有無說拿保單給甲○○做何用（見卷附
    之九十二年度偵字第七二○號卷第二八頁），故其於距事發多月後之本院審理時
    更易其證詞，其證詞之可信度已足令人產生懷疑，自難以其上開證詞採為對被告
    有利認定之依據。
  (七)被告之系爭二保單自投保起至八十五年十月份前按月由收費人員收費，八十五年
    十月份始按月由銀行轉帳（合作金庫中興支庫，帳號：00000000000
    000），至八十九年九月份終止銀行轉帳，八十九年八月七日改華信銀行信用
    卡扣款，九十年十二月二十日改中國信託信用卡扣款等情，有國泰人壽公司九十
    二年七月十四日國壽字第九二○七○三二○號函及其檢附之保單號碼資料查詢表
    及信用卡繳交保險費付款授權書各二紙（見本院卷第五九至六二頁）在卷足憑，
    可知被告並未曾利用華信商業銀行南台中分行000000000000號帳戶
    繳交保險費，是被告辯稱其於二、三年前，本來要由華信商業銀行南臺中分行帳
    戶辦保戶自動扣繳，在還沒有辦好時，就改用信用卡繳交保費，故甲○○知悉其
    帳號云云，應屬無稽，況若真如被告自承甲○○於二、三年前即知悉其帳號，則
    甲○○為何保留其帳號達二、三年之久，且為何不將系爭二筆保單借款匯入合作
    金庫中興支庫之帳戶內，甚至若甲○○真未經被告同意而擅自冒用被告名義辦理
    保單借款，理應將系爭二筆保單借款匯入自身之帳戶，而非匯入被告之帳戶，足
    認本件確係被告將其所有之華信商業銀行南台中分行帳戶之帳號告知甲○○，以
    辦理保單借款。
  (八)綜上所述，被告明知其本人曾授權甲○○代其辦理借款及以其本人名義填寫保單
    借款借據，且以前開保單借款借得之款項購買股票，竟仍向臺灣屏東地方法院檢
    察署檢察官對甲○○提出偽造文書告訴，其有使甲○○受刑事處分之故意甚明，
    是其所辯無誣告故意云云，顯不足採信，本件事證明確，被告犯行堪予認定。
二、核被告所為，係犯刑法第一百六十九條第一項之誣告罪。爰審酌被告誣指他人犯
    罪，致使刑事偵查機關浪費無益資源，進行調查其所誣指之犯罪情節，對國家司
    法權之行使，易致生錯誤之結果，惡性非輕，且犯後仍飾詞冀圖卸責，未見悔意
    、態度惡劣，及其之犯罪動機、目的、手段等一切情狀，量處如主文所示之刑，
    並不為緩刑之諭知，以資懲儆。
據上論斷，應依刑事訴訟法第二百九十九條第一項前段，刑法第一百六十九條第一項
，判決如主文。
本案經檢察官盧明軒到庭執行職務。
中      華      民      國      九十三      年      三      月    四    日
                                      臺灣屏東地方法院刑事第六庭
                                          審判長法  官  石家禎
                                                法  官  許心
                                                法  官  林家聖
右正本證明與原本無異。
如不服本判決應於收受本判決送達後十日內向本院提出上訴書狀，其未敘述上訴理由
者，並得於提起上訴後十日內向本院補提理由書狀（均須按他造當事人之人數附繕本
 ）「切勿逕送上級法院」
                                                書記官   唐淑嫻
中      華      民      國      九十三      年      三      月    四    日
附錄本判決論罪科刑法條：
刑法第一百六十九條第一項
意圖他人受刑事或懲戒處分，向該管公務員誣告者，處七年以下有期徒刑。
